臺灣新竹地方法院刑事判決
110年度易字第309號
聲  請  人  臺灣新竹地方檢察署檢察官
被      告  韋美鈺



上列被告因違反毒品危害防制條例案件，經檢察官聲請以簡易判
決處刑（109年度撤緩毒偵字第181號），本院認不應以簡易判決
處刑（110年度竹簡字第42號），改依通常程序審理，判決如下
：
    主  文
本件公訴不受理。
    理  由
一、聲請簡易判決處刑意旨略以：甲○○前因公共危險案件，經法
    院判處有期徒刑6月確定，於民國108年3月23日執行完畢。
    詎其猶不知悔改及戒除毒品，基於施用第二級毒品之犯意，
    於108年7月29日下午3、4時許，在新竹市○○路00巷0號居所內
    ，以燒烤玻璃球吸食煙霧之方式，施用第二級毒品甲基安非
    他命1次。嗣因警方偵辦毒品案件，於108年7月30日晚間9時
    許，在新竹市○區○○路○段000號(馬偕醫院前)，持本署檢察
    官核發之拘票將其拘提到案，復於同日晚間9時55分許，採集
    其尿液檢體送驗，結果呈安非他命及甲基安非他命陽性反應
    ，始悉上情，始悉上情，因認被告涉犯毒品危害防制條例第
    10條第2 項之施用第二級毒品罪嫌等語。
二、
㈠、被告行為前後，毒品危害防制條例第20條、第23條、第24條
    業於109年1月15日修正公布，並增訂第35之1條，除第24條
    外，已於同年7月15日施行。毒品條例第20條第3項、第23條
    第2項分別修正為「依前項規定為觀察、勒戒或強制戒治執
    行完畢釋放後，『3年後』再犯第10條之罪者，適用前2項之規
    定」、「觀察、勒戒或強制戒治執行完畢釋放後，『3年內』
    再犯第10條之罪者，檢察官或少年法院（地方法院少年法庭
    ）應依法追訴或裁定交付審理」。另增訂之同條例第35條之
    1第2款規定「審判中之案件，由法院或少年法院（地方法院
    少年法庭）依修正後規定處理；依修正後規定應為不起訴處
    分或不付審理之裁定者，法院或少年法院（地方法院少年法
    庭）應為免刑之判決或不付審理之裁定」，即法院就審判中
    之施用毒品案件，應依上述修正後規定處理。查本案係於10
    9年12月17日即繫屬於本院，迄今尚未審結，當屬審判中之
    案件，自應適用修正施行後之毒品危害防制條例第20條、第
    23條規定處理。　
㈡、而前揭毒品危害防制條例第20條第3項及第23條第2項所謂「3
    年後（內）再犯」，應跳脫以往窠臼，以「3年」為期，建
    立「定期治療」之模式。對於施用毒品初犯者，應適用第20
    條第1項、第2項為機構內之觀察、勒戒或強制戒治；若於上
    開機構內處遇執行完畢釋放後，於「3年內再犯」者，依第2
    3條第2項規定，檢察官得依法追訴；倘於「3年後再犯」，
    自應再回歸到傳統醫療體系機構內重為觀察、勒戒或強制戒
    治之治療。其規定中所謂「3年後再犯」，只要本次再犯（
    不論修正施行前、後）距最近1次觀察、勒戒或強制戒治執
    行完畢釋放已逾3年者，即該當之，不因其間有無犯施用毒
    品之罪經起訴、判刑或執行而受影響（此同參照最高法院刑
    事大法庭109年度台上大字第3826號裁定意旨），惟苟觀察
    、勒戒等處遇尚未執行完畢，即無從起算前述「3年」期間
    ，自無前揭2項規定之適用，當難逕依毒品危害防制條例第2
    3條第2項規定起訴。
㈢、再者，修正前即現行有效之毒品危害防制條例第24條第1項固
    明定「本法第20條第1項及第23條第2項之程序，於檢察官先
    依刑事訴訟法第253條之1第1項、第253條之2之規定，為附
    命完成戒癮治療之緩起訴處分時，或於少年法院（地方法院
    少年法庭）認以依少年事件處理法程序處理為適當時，不適
    用之」，亦即檢察官對施用毒品之被告得為「附命緩起訴」
    ，而排除觀察、勒戒等處遇及起訴規定之適用，惟若上開「
    附命緩起訴」經撤銷時，即應回復為「原緩起訴處分不存在
    時之狀態」，則該「附命緩起訴」後之其他施用毒品案件，
    於該「附命緩起訴」經撤銷後，本不能認當然排除適用毒品
    危害防制條例第20條規定觀察、勒戒或強制戒治等處遇之可
    能性。
㈣、尤甚者，立法者對於施用第一級、第二級毒品者，雖採觀察
    、勒戒等處遇與「附命緩起訴」並行之雙軌模式，惟上述2
    程序其執行方式有別，其間仍有差異；前者依毒品危害防制
    條例第20條第1項、第2項之規定，視其執行成效，由觀察、
    勒戒，進而強制戒治，循序為之，後者依修正前毒品危害防
    制條例第24條第1 項，檢察官得為「附命緩起訴」，而依「
    認定標準」第3條、第7條、第11條規定，「戒癮治療」包括
    「藥物治療、心理治療、社會復健治療」、「戒癮治療之期
    程以連續1年為限」、檢察官為上開緩起訴處分得指定被告
    應遵行事項等，被告同意參加「附命緩起訴」，即應完成「
    戒癮治療」、檢察官指定之應遵行事項至緩起訴期間屆滿乃
    止，兩者對照以觀，「附命緩起訴」雖得佐以採尿、對相關
    規定遵守等方式之約制，使被告確實完成「戒癮治療」，但
    「戒癮治療」始為「附命緩起訴」之核心治療方式，並得取
    代觀察、勒戒等處遇，期能完全戒除被告之毒癮，是依上揭
    說明，被告在「戒癮治療」完成前，仍難謂得與觀察、勒戒
    等處遇「已執行完畢」等同視之。據此，倘「附命緩起訴」
    業經已撤銷，則被告之「戒癮治療」並未完成，自與觀察、
    勒戒等處遇執行完畢有別，當不能認被告事實上已接受等同
    「觀察、勒戒或強制戒治」執行完畢釋放之處遇。
三、經查：
㈠、 被告前於90年間，因施用毒品案件，經臺灣高雄地方法院裁
    定送觀察、勒戒後，因認無繼續施用毒品之傾向，於89年2
    月8日釋放出所，並由臺灣高雄地方檢察署檢察官以89年度
    毒偵字第913號為不起訴處分確定，其後再無經觀察、勒戒
    、強制戒治之紀錄，此有臺灣高等法院被告前案紀錄表1份
    在卷可考，是其本案再犯施用第二級毒品犯嫌，距其最近一
    次經觀察、勒戒或強制戒治執行完畢釋放後，顯已逾3年。
㈡、又被告雖曾因施用毒品案件，經臺灣新竹地方檢察署檢察官
    以108年度毒偵字第1374、1600號為附命完成戒癮治療及預
    防再犯必要命令之緩起訴處分，並於108年10月22日確定，
    緩起訴期間自108年10月22日起至110年4月21日，然被告因
    於緩起訴期間，未依通知至臺灣新竹地方檢察署觀護人室報
    到採尿，亦未依規定至指定醫院接受戒癮治療，乃經該署檢
    察官以109年度撤緩字第216號撤銷前揭緩起訴處分，致該處
    遇履行未完成等情，有前開臺灣高等法院被告前案紀錄表、
    前開撤銷緩起訴處分書、臺灣新竹地方檢察署辦理被告緩起
    訴處分指定命令未履行完成結案報告書、刑案系統觀護終結
    原因表（108年度緩護療字第474號）各1份存卷可參，並經
    本院調取卷宗核閱無誤，是被告並未完成戒癮治療，依前揭
    說明，自無從解為被告已等同受觀察、勒戒等處遇而已執行
    完畢。　
四、從而，被告本次施用第二級毒品犯嫌，距其最近1次經觀察
    、勒戒或強制戒治執行完畢釋放後，已逾3年，核屬毒品危
    害防制條例第20條第3項所規定之「3年後再犯」，是尚不得
    對被告追訴處罰，另考量本次毒品條例修正，復強調「治療
    勝於處罰」、「醫療先於司法」之刑事政策，強化觀察、勒
    戒或強制戒治處分、命附條件緩起訴處遇措施與監禁刑罰間
    之交替運用，使之相輔相成，以助施用毒品者重生，更賦予
    檢察官得依個案情形，而為觀察、勒戒或附條件緩起訴（含
    戒癮或毋庸戒癮之條件，惟部分尚未施行）之裁量，而此涉
    施用毒品者人身自由之剝奪及受多元處遇之選擇，攸關其權
    益，故法院視個案情形，如認檢察官未及審酌被告有無不適
    合附命完成戒癮治療等緩起訴處分之情形，而逕予裁定觀察
    、勒戒，顯屬不利或有失公平者，自得認起訴之程序違背規
    定，且無從補正而為不受理之判決，俾由檢察官再行斟酌而
    為適法之裁量（最高法院109年台抗大字第1771號裁定意旨
    參照），茲檢察官於本案先前既未及審酌非監禁刑罰之處遇
    內容，則倘由本院逕予裁定觀察、勒戒，對被告顯屬不利，
    亦僭越檢察官之職權，自應由檢察官重啟處遇程序，針對本
    件個案再行具體審酌，是揆諸前揭說明，應認其起訴程序違
    背規定，本院爰不經言詞辯論，逕為諭知不受理判決。
五、本案經檢察官楊仲萍聲請以簡易判決處刑。
據上論斷，應依刑事訴訟法第452 條、第303 條第1 款、第307
條，判決如主文。
中　　華　　民　　國　　110 　年　　4 　　月　　15　　日
　　　　　　　　　刑事第五庭    法　官    林涵雯
以上正本證明與原本無異。
如不服本判決應於收受本判決後20日內向本院提出上訴書狀，上
訴書狀應敘述具體理由。上訴書狀未敘述上訴理由者，應於上訴
期間屆滿後20日內補提理由書狀於本院(均須按他造當事人之人
數附繕本 )「切勿逕送上級法院」。 
中　　華　　民　　國　　110 　年　　4 　　月　　15　　日
                                 書記官   郭家慧